【裁判字號】    97,上訴,3017
【裁判日期】    971231
【裁判案由】    違反毒品危害防制條例
【裁判全文】
臺灣高等法院臺中分院刑事判決        97年度上訴字第3017號
上  訴  人  臺灣彰化地方法院檢察署檢察官
被      告  甲○○
                    現另案於臺灣彰化監獄彰化分監執行中
上列上訴人因被告違反毒品危害防制條例案件，不服臺灣彰化地
方法院97年度訴字第2924號中華民國97年10月29日第一審判決（
起訴案號：臺灣彰化地方法院檢察署97年度毒偵字第3840號），
提起上訴，本院判決如下：
    主  文
上訴駁回。
    事  實
一、甲○○前因曾施用毒品案件，經法院裁定令入戒治處所施以
    強制戒治後，於民國90年 9月22日執行完畢釋放。又因施用
    毒品案件，經臺灣彰化地方法院分別判處有期徒刑5月、6月
    確定，於91年 7月31日因縮短刑期執行完畢。復於94年間，
    因施用第一級及第二級毒品案件，經臺灣彰化地方法院分別
    判處有期徒刑 1年、10月確定。另因竊盜案件，經臺灣彰化
    地方法院判處有期徒刑 1年，再於95年間，因偽造文書案件
    ，經臺灣彰化地方法院判處有期徒刑 5月，前開案件經減刑
    後合併定應執行有期徒刑1年6月確定，甫於96年 7月16日執
    行完畢。詎仍不知悔改，復基於施用第二級毒品甲基安非他
    命之犯意，於97年8月19日晚間9時許，在其位於彰化縣社頭
    鄉新厝村新興巷30號住處內，以將甲基安非他命放入玻璃球
    內燒烤後吸食煙霧之方式，施用第二級毒品甲基安非他命 1
    次。又於97年8月20日晚間9時許，在其同上住處，將第一級
    毒品海洛因摻水置入針筒內注射進入體內之方式，施用第一
    級毒品海洛因 1次（施用第一級毒品部分業經原審判處有期
    徒刑九月確定）。嗣於97年8月21日下午2時40分許，經警持
    臺灣彰化地方法院核發之搜索票前往甲○○上開彰化縣社頭
    鄉新厝村新興巷30號住處搜索。警方未搜獲任何有關甲○○
    施用毒品海洛因或甲基安非他命之證據，嗣警方發覺甲○○
    手背上有注射海洛因毒品之痕跡，已有合理懷疑甲○○施用
    第一級毒品海洛因後，甲○○始坦承有於97年 8月20日施用
    第一級毒品海洛因之犯行；然甲○○上開於97年8 月19日之
    施用第二級毒品犯行尚未為有偵查犯罪職權之機關或個人發
    覺其犯罪前，甲○○即主動向詢問之員警供承該次施用毒品
    甲基安非他命犯行，自首而接受裁判，並同意由員警採集其
    尿液送驗，檢驗結果確有甲基安非他命陽性反應。
二、案經彰化縣警察局員林分局報請臺灣彰化地方法院檢察署檢
    察官偵查起訴。
    理  由
一、上揭犯罪事實，業據被告甲○○迭於警詢、偵查、原審及本
    院審理時坦承不諱，且查：
  (一)被告於97年8月21日下午2時40分許為警查獲後經警所採集之
    尿液，經檢驗均呈甲基安非他命陽性反應，有彰化縣警察局
    員林分局委託檢驗尿液代號與真實姓名對照認證單、詮昕科
    技股份有限公司濫用藥物尿液檢驗報告各一紙附卷可稽，足
    認被告上開自白與事實相符，堪予採信。
  (二)另按刑法第62條所謂「發覺」，固非以有偵查犯罪職權之機
    關或人員確知其人犯罪無誤為必要，而於對其發生嫌疑時，
    即得謂為已發覺；但此項對犯人之嫌疑，仍須有確切之根據
    得為合理之可疑者，始足當之，若單純主觀上之懷疑，要不
    得謂已發生嫌疑（最高法院72年臺上字第 641號判例意旨參
    照）。本件經警於97年 8月21日持搜索票前往被告上開處所
    搜索結果，並未發現與第二級毒品甲基安非他命有關、應扣
    押之物，有被告警詢筆錄可參，可徵斯時員警對於被告有於
    97年8 月19日施用甲基安非他命之犯行毫無所悉，是故被告
    於警員訊問時、在有偵查犯罪職權之機關或個人發覺其犯罪
    前，自動向承辦警員自首其該次施用第二級毒品甲基安非他
    命之犯行，此為被告於原審及本院審理中供明，並有本案彰
    化縣警察局員林分局刑事案件報告書、被告於97年 8月21日
    之警詢筆錄各 1份附卷可憑，足認本案該次犯行確係被告在
    警員未發現有確切之根據得為合理之懷疑前（即本案並未查
    扣得任何毒品或供施用毒品之工具等），即主動供述其施用
    第二級毒品甲基安非他命，自係屬符合自首之要件無誤。
  (三)按毒品危害防制條例於九十二年七月九日修正公布，自九十
    三年一月九日施行，其中第二十條、第二十三條將施用毒品
    之刑事處遇程序，區分為「初犯」及「五年內再犯」、「五
    年後再犯」。依其立法理由之說明：「初犯」，經觀察、勒
    戒或強制戒治後，應為不起訴處分或不付審理之裁定；經觀
    察、勒戒或強制戒治執行完畢釋放後，「五年內再犯」者，
    因其再犯率甚高，原實施之觀察、勒戒及強制戒治既已無法
    收其實效，爰依法追訴或裁定交付審理。至於經觀察、勒戒
    或強制戒治執行完畢釋放後，「五年後再犯」者，前所實施
    之觀察、勒戒或強制戒治已足以遮斷其施用毒品之毒癮，為
    期自新及協助其斷除毒癮，仍適用「初犯」規定，先經觀察
    、勒戒或強制戒治之程序。從而依修正後之規定，僅限於「
    初犯」及「五年後再犯」二種情形，始應先經觀察、勒戒或
    強制戒治程序。倘被告於五年內已再犯，經依法追訴處罰，
    縱其第三次（或第三次以上）再度施用毒品之時間，係在初
    犯經觀察、勒戒或強制戒治執行完畢釋放五年以後，已不合
    於「五年後再犯」之規定，且因已於「五年內再犯」，顯見
    其再犯率甚高，原實施觀察、勒戒或強制戒治，已無法收其
    實效，即應依該條例第十條處罰（最高法院九十五年第七次
    刑事庭會議決議參照）。查本件被告施用第二級毒品之犯罪
    時間，雖係其前經執行強制戒治，嗣於90年 9月22日執行完
    畢後，五年之後所犯，惟被告既曾於上開強制戒治戒執行完
    畢後五年內，因違反毒品危害防制條例之施用第一、二級毒
    品等罪，受有如前揭事實欄所示有期徒刑之宣告並經執行完
    畢，此有刑案資料查註紀錄表及臺灣高等法院被告前案紀錄
    表等附卷可參，則被告已曾於「五年內再犯」毒品危害防制
    條例第十條之罪，是被告於本件所涉施用第二級毒品甲基安
    非他命之行為，即非屬同條例第二十條第三項所規定之「五
    年後再犯」，仍應依法論科。
  (四)綜上，本件事證明確，被告犯行洵堪認定，應依法論科。
二、按甲基安非他命為毒品危害防制條例第2條第2項第 2款所規
    定之第一級毒品，被告本件施用甲基安非他命之行為，核係
    犯毒品危害防制條例第10條第 2項施用第二級毒品罪。被告
    為供施用而持有該毒品之低度行為，應為施用之高度行為所
    吸收，不另論罪。被告前曾因施用第一級及第二級毒品案件
    ，經臺灣彰化地方法院分別判處有期徒刑 1年、10月確定。
    另因竊盜案件，經臺灣彰化地方法院判處有期徒刑 1年，再
    於95年間，因偽造文書案件，經臺灣彰化地方法院判處有期
    徒刑5月，前開案件經減刑後合併定應執行有期徒刑1年6 月
    確定，甫於96年 7月16日執行完畢，有臺灣高等法院被告前
    案紀錄表可稽，被告於有期徒刑執行完畢 5年內又故意再犯
    本案之罪，是為累犯，應依刑法第47條第 1項規定，加重其
    刑。被告於本件施用第二級毒品犯行為警發覺前，即主動向
    警員自首其該次施用甲基安非他命犯行，已如前述，是被告
    對於此部分未發覺之罪自首而接受裁判，應依刑法第62條前
    段規定減輕其刑，至此部分刑有加重及減輕者，並依法先加
    後減之。
三、原審以本案事證明確，並爰審酌被告經觀察、勒戒及強制戒
    治與刑之執行後，猶未能深切體認毒品危害己身之鉅，及早
    謀求脫離毒害之道，反而於出監後伺機再犯，未見有何收斂
    、警惕之意，無視於毒品對於自身健康之戕害及國家對於杜
    絕毒品犯罪之禁令，自有使其接受相當時期監禁以敦化性情
    之必要，另審度施用毒品為自戕行為，犯罪心態與一般刑事
    犯罪之本質並不相同，容應以「病人」之角度考量，並慮及
    施用毒品後常伴隨其餘反社會性之行為出現，對社會造成危
    害，及其犯罪之動機、方法、手段、暨犯後坦承犯行，到庭
    態度良好、本件施用第二級毒品犯行符合自首減輕要件等一
    切情狀，量處如原審判決主文所示之刑。
    認事用法均無不當，量刑亦屬妥適。公訴人上訴意旨略以：
    按刑法第62條所謂自首，係指犯人在其犯罪未發覺前，向該
    管公務員承認犯罪，而接受裁判而言。所謂發覺，固非以有
    偵查犯罪職權之機關或人員確知其犯罪無誤為必要，祇須有
    確切之根據，對其發生懷疑，將之列為偵查之對象，即得謂
    為已發覺。上訴人自民國87年間起即長期施用毒品，經送觀
    察、勒戒後，猶無法戒絕毒癮，嗣於95年間，又因施用毒品
    案件經臺灣臺中地方法院判刑確定，警方懷疑其有繼續施用
    毒品之惡習，於97年2月16日持搜索票前往其住處執行搜索
    ，於搜索中坦承施用第一級毒品犯行，則警方於其自白前，
    既已對其發生懷疑，將之列為偵查之對象，即已發覺其犯罪
    ，自與自首要件不符（最高法院97年度台上字第4509號判決
    參照）。查本件被告係警員接獲檢舉，懷疑被告有施用第一
    級毒品海洛因之犯行，經報請本署檢察官許可後，向臺灣彰
    化地方法院聲請核發搜索票獲准，並於97年8月21日持上開
    搜索票，前往被告位於彰化縣社頭鄉新厝村新興巷30 號之
    住處搜索，此有臺灣彰化地方法院97年度聲搜字第2037 號
    搜索票影本1紙在卷可稽。揆諸前開最高法院判決意旨，則
    本件警方於被告坦承犯行前，既已對其發生懷疑，並將之列
    為偵查之對象，即已發覺其犯罪，自與自首要件不符，原審
    認被告符合自首之要件，並依此予以減輕其刑，自難認原判
    決允當。從而，本件此部分量刑，容有未洽等語，指摘原判
    決不當。惟查本件被告前揭施用第二級毒品之犯行部分，確
    係在犯罪未經有偵查犯罪職權之機關發覺前，即主動向前來
    搜查之彰化縣警察局員林分局警員供述其前揭有施用第二級
    毒品甲基安非他命之犯行，此已經移送本案之彰化縣警察局
    員林分局於本案之刑事案件報告書上紀載甚詳，已如前所論
    述，是被告本次犯行，確符自首之要件亦已詳述如前，原審
    據以認定並為依法減輕其刑之論述，經核並未逾越法律所規
    定之範圍，又無明顯違誤，公訴人執前詞指摘原判決不當，
    並無理由，應予駁回。
據上論結，應依刑事訴訟法第368條判決如主文。
本案經檢察官乙○○到庭執行職務。
中    華    民    國    97    年    12    月    31    日
            刑事第一庭  審判長法  官  陳  紀  綱
                              法  官  姚  勳  昌
                              法  官  張  智  雄
上列正本證明與原判無異。
不得上訴。
                              書記官  謝  雅  惠
中    華    民    國    97    年    12    月    31    日
毒品危害防制條例第十條
施用第一級毒品者，處六月以上五年以下有期徒刑。
施用第二級毒品者，處三年以下有期徒刑。


司法院資訊處製作；財團法人民間司法改革基金會備份。
